ACORDAO-COMPLETO-2407137

ACÓRDÃO 1759/2020 ATA 25/2020 - PLENÁRIO

VISTOS, relatados e discutidos estes autos de Pedido de Reexame interposto por Marcus Vinícius Romano Áthila contra o Acórdão 985/2019-TCU-Plenário, prolatado em sede de denúncia de irregularidade praticada no âmbito do Conselho Regional de Farmácia do Estado do Rio de Janeiro (CRF-RJ) .
ACORDAM os ministros do Tribunal de Contas da União, reunidos em Sessão Plenária, ante as razões expostas pelo Relator, e com fundamento no art. 48 da Lei n. 8.443/1992, c/c arts. 278, caput, 286 e 285 do RI/TCU e 53, caput, da Resolução TCU n. 259/2014 em:
9.1. conhecer do pedido de reexame para, no mérito, negarlhe provimento;
9.2. dar ciência ao recorrente e demais interessados a respeito do inteiro teor deste acórdão, informando que esta deliberação, acompanhada do Relatório e do Voto que a fundamentam, está disponível para consulta no endereço www.tcu.gov.br/acordaos, além de esclarecer que, caso requerido, este Tribunal poderá fornecer sem custos as correspondentes cópias impressas.

Pedido de reexame interposto contra acórdão que aplicou multa ao recorrente e considerou parcialmente procedente denúncia sobre ocorrência de irregularidade na contratação de empresa para a realização do 8º Congresso Riopharma, sem que se tivesse adotado o devido processo licitatório.

Conselho Regional de Farmácia do Estado do Rio de Janeiro (CRF/RJ)

3. Interessados/Responsáveis/Recorrentes:
	3.1. Recorrente: Marcus Vinícius Romano Áthila (CPF XXX.672.707-XX)

13.1. Ministros presentes: Ana Arraes (na Presidência), Walton Alencar Rodrigues, Benjamin Zymler, Augusto Nardes, Aroldo Cedraz, Raimundo Carreiro (Relator) e Bruno Dantas.
13.2. Ministro-Substituto convocado: Augusto Sherman Cavalcanti.
13.3. Ministros-Substitutos presentes: Marcos Bemquerer Costa e Weder de Oliveira.

ACORDAO-COMPLETO-2477319

Acórdão 1774/2021 - Plenário

ACORDAO-COMPLETO-2553413

Acórdão de Relação 2258/2022 - Plenário

Acórdão de Relação

RAIMUNDO CARREIRO

Ministro Augusto Sherman

Adoto como Relatório, a instrução feita no âmbito da Serur (peça 72) , a qual obteve a concordância do Diretor da Unidade Técnica (peça 73) , verbis:
INTRODUÇÃO
1.	Em análise pedido de reexame interposto por Marcus Vinícius Romano Áthila (CPF XXX.672.707-XX) , Presidente do CRF/RJ à época dos fatos, contra o Acórdão 985/2019-TCU-Plenário (Rel. Ministro-Substituto AUGUSTO SHERMAN) , sessão de 30/4/02019. A deliberação recorrida apresenta o seguinte teor (peça 41; grifou-se) :
VISTOS, relatados e discutidos estes autos de denúncia formulada em face de possível irregularidade praticada pelo Conselho Regional de Farmácia do Estado do Rio de Janeiro (CRF-RJ) , na contratação de empresa para a realização do 8º Congresso Riopharma, ocorrido no período de 15 a 17/10/2015, sem que se tivesse adotado o devido processo licitatório, em afronta à Lei 8.666/1993,
ACORDAM os Ministros do Tribunal de Contas da União, reunidos em sessão de Plenário, ante as razões expostas pelo Relator, em:
9.1. conhecer da denúncia, satisfeitos os requisitos de admissibilidade previstos nos arts. 53 da Lei 8.443/1992, 234 e 235, do Regimento Interno/TCU, e no art. 103, § 1º, da Resolução - TCU 259/2014, para, no mérito, considerá-la parcialmente procedente;
9.2. rejeitar parcialmente as razões de justificativa apresentadas pelo responsável, Sr. Marcus Vinicius Romano Áthila, então Presidente do Conselho Regional de Farmácia do Estado do Rio de Janeiro (CRF-RJ) , e aplicar-lhe a multa prevista no art. 58, II, da Lei 8.443/1992, no valor de R$ 10.000,00 (dez mil reais) , fixando-lhe o prazo de 15 (quinze) dias, a contar da notificação, para que comprove, perante o Tribunal (art. 214, inciso III, alínea "a", do Regimento Interno/TCU) , o recolhimento da dívida ao Tesouro Nacional, atualizada monetariamente desde a data deste acórdão até a do efetivo recolhimento, se for paga após o vencimento, na forma da legislação em vigor;
9.3. autorizar, desde logo, nos termos do art. 28, inciso II, da Lei 8.443/1992, a cobrança judicial da dívida caso não atendida a notificação;
9.4. dar ciência ao Conselho Regional de Farmácia do Estado do Rio de Janeiro (CRF/RJ) de que a ausência ou fragilidade dos controles internos administrativos inerentes ao desenvolvimento dos processos licitatórios, bem como à avaliação, acompanhamento e fiscalização da celebração e execução físico-financeira de contratos e convênios, além de expor a unidade a riscos elevados de fraudes, desvios, desfalques, malversação de recursos e de apropriação indébita de dinheiro público, poderá configurar a inobservância ao atual disciplinamento contido na Lei 8.666/1993 e Decreto 5.450/2005;
9.5. dar ciência deste acórdão ao Conselho Regional de Farmácia do Estado do Rio de Janeiro (CRF-RJ) e ao denunciante;
9.6. retirar o sigilo que recai sobre a matéria tratada nestes autos.
HISTÓRICO
2.	Cuida-se de denúncia que versa sobre possível ocorrência de irregularidade praticada pelo Conselho Regional de Farmácia do Estado do Rio de Janeiro (CRF-RJ) , na contratação de empresa para a realização do 8º Congresso Riopharma, ocorrido no período de 15 a 17/10/2015, no valor aproximado de R$ 750.000,00, sem que se tivesse adotado o devido processo licitatório, em afronta à Lei 8.666/1993 (peça 2) .
2.1.	O histórico encontra-se precisamente sumariado no Voto do e. Ministro-Substituto AUGUSTO SHERMAN, que guiou a decisão recorrida, compensando transcrever o seguinte excerto que mais interessa nesta fase recursal:
[...]
2. Em síntese, aduziu o denunciante que teriam sido despendidos R$ 750.000,00 na contratação de empresa para a realização do aludido evento sem que se tivesse adotado o devido processo licitatório, afrontando-se o disposto na Lei 8.666/1993. 
3. Ainda segundo a denúncia, a autarquia teria celebrado avenças com a empresa Open Brasil e a Associação Brasileira de Farmacêuticos para a realização do evento, sem licitação. E, quando requeridas cópias das avenças, com base na Lei de Acesso à Informação, o regional não as teria apresentado, o que conduziu à impetração de mandado de segurança contra o referido Conselho, tendo ali se fixado prazo para sua apresentação.
4. Preliminarmente, a unidade instrutiva identificou que houve a celebração de convênio para a realização do referido 8º Congresso Riopharma junto à Associação Brasileira de Farmacêuticos (ABF) , responsável pela contratação da empresa Open Brasil, a quem destinou o encargo de realização de montagens e demais atividades relacionadas à realização do evento, de maneira que realizou diligência ao CRF/RJ com vistas a que o Conselho enviasse a este Tribunal os documentos que respaldaram a contratação, por parte da ABF, da referida empresa.
5. O então dirigente daquela autarquia respondeu parcialmente à diligência, deixando de apresentar, à ocasião, a cópia do referido contrato, trazendo ao processo apenas seus aditivos. Tampouco enviou documentação relativa à eventual adoção de procedimento licitatório ou justificativa para a ocorrência de dispensa ou inexigibilidade de licitação.
6. Dessarte, a unidade instrutiva realizou a audiência daquele dirigente, Sr. Marcus Vinícius Romano Áthila, com vistas a que apresentasse razões de justificativa por:
6.1. não ter sido adotado, diretamente pelo Conselho Regional de Farmácia do Estado do Rio de Janeiro (CRF/RJ) , o devido procedimento licitatório com eventuais empresas interessadas, para fins de realização do 8º Congresso RioPharma, em desacordo com a Lei 8.666/1993, com a jurisprudência vigente do TCU e com os princípios da legalidade, publicidade, impessoalidade, isonomia e economicidade, vindo a comprometer, sobretudo, a ampla participação e a seleção de proposta mais vantajosa para a Administração;
6.2. ter sido celebrado convênio, sem motivo justificável, com a Associação Brasileira de Farmacêuticos, que assumiu o papel do referido Conselho nas contratações realizadas para a consecução do 8º Congresso RioPharma e motivo pelo qual não foi adotado procedimento licitatório cabível; 
6.3. não ter sido realizada pesquisa de preços de acordo com o que prevê a legislação e jurisprudência deste Tribunal, procedimento esse passível de garantir que tenha sido atendido o princípio da economicidade nas contratações efetuadas de acordo com os valores de mercado praticados à época dos fatos, bem como o da transparência quanto às despesas incorridas; 	
6.4. ausência de justificativa do preço contratado com a empresa Open Brasil Promoção e Eventos Ltda.;
6.5. ausência, nos autos, do contrato celebrado entre a Associação Brasileira de Farmacêuticos e a Open Brasil Promoção e Eventos Ltda., muito embora tenha sido determinado pela Justiça Federal e solicitado por este Tribunal por meio de diligência correspondente; 
6.6. não terem sido elaborados ou apresentados pareceres técnicos e jurídicos que embasassem a referida contratação sem procedimento licitatório, bem como eventual justificativa para sua dispensa ou inexigibilidade, em desacordo com o que prevê a legislação cabível.
7. Reunidas as razões de justificativa, foi ainda necessária nova diligência com vistas à obtenção dos elementos faltantes, notadamente, cópia dos instrumentos celebrados.
8. Após o exame da defesa, na instrução transcrita no relatório precedente, concluiu a então Secex-RJ no sentido do conhecimento da denúncia, para, no mérito, considerá-la parcialmente procedente, rejeitar as razões de justificativa apresentadas pelo responsável, e aplicar-lhe a multa prevista no art. 58, inciso II, da Lei 8.443/1992, em face da não realização de procedimento licitatório por aquele Conselho Regional de Farmácia visando a contratação da empresa responsável pelas atividades relacionadas à realização do evento.
9. Conforme apurado pela secretaria, dentre as despesas necessárias à realização daquele congresso estava a contratação do local do evento, capaz de abrigar uma participação média declarada de 1.500 congressistas farmacêuticos, bem como atividades relacionadas à montagem e desmontagem do congresso e da feira paralela. No primeiro caso, a contratação do local foi realizada diretamente pelo CRF/RJ, mediante dispensa de licitação prevista no art. 24, inciso X, da Lei 8.666/1993. Concluiu a secretaria que, apesar de ter-se realizado contratação sob fundamento de dispensa, houve, previamente à escolha, a realização de processo seletivo simplificado, o que garantiu a escolha da proposta mais vantajosa dentre as possibilidades de locação de espaço.
10. Entretanto, para a realização do evento o CRF/RJ teria celebrado convênio com entidade privada sem fins lucrativos, a mencionada ABF, que por sua vez realizou a contratação da empresa Open Brasil Promoção e Eventos Ltda. para a realização das atividades de montagem, desmontagem, e outras atividades com vistas à execução do congresso. Desse modo, o Conselho Regional deixou de realizar a contratação da empresa mediante processo licitatório, despendendo-se os recursos, no valor total de R$ 407,7 mil, por meio do referido convênio, os quais foram integralmente destinados ao pagamento da empresa contratada pela entidade privada, haja vista que não se previu no convênio taxa de administração.
11. Ao ver da unidade instrutiva, houve fuga à realização do procedimento licitatório, fato corroborado também pelas afirmações da gestão sucessora, que também entendia ser necessário o procedimento licitatório em vez da realização de convênio para a consecução do objeto pretendido, conforme evidenciado nos autos. Em que pese a convenente ter realizado procedimento na modalidade convite, com a participação de três empresas, o volume de recursos empregado no objeto recomendaria a utilização do Pregão Eletrônico, caso se houvesse realizado mediante a contratação pelo CRF/RJ.
[...].
2.2.	Notificado do Acórdão 985/2019-TCU-Plenário, o CRF interpôs pedido de reexame, que não foi conhecido, conforme Acórdão 2737/2019-TCU-Plenário (peça 65) .
EXAME DE ADMISSIBILIDADE
3.	O recurso em exame foi conhecido pelo Relator sorteado, e. Ministro Raimundo Carreiro, atribuindo efeito suspensivo aos itens 9.1, 9.2 e 9.3 do acórdão recorrido (peça 58) .
EXAME DE MÉRITO
Delimitação do recurso
4.	Constitui objeto da presente instrução avaliar se:
I) há ou não fundamentos para reconhecer ausência de pressupostos para desenvolvimento regular da denúncia em tela perante o TCU;
II) há ou não fundamentos para reconhecer violação ao devido processo legal no caso presente;
III) há ou não fundamentos para afastar a multa aplicada ao recorrente por meio do acórdão recorrido ou diminuir-lhe o valor;
Dos pressupostos para conhecimento e processamento de denúncia dirigida ao TCU 
5.	O recorrente agita os seguintes argumentos para defender a inviabilidade do processamento do feito:
i) inépcia da denúncia alegando não haver indicação clara de irregularidades na peça inaugural;
ii) necessidade de constituição de "litisconsórcio passivo necessário", aduzindo o seguinte:
ii.1) alega que "o acionante aponta apenas o réu (ex-Presidente do Conselho Regional de Farmácia) como único responsável pela realização do Congresso RioPharma, por ser regimentalmente ordenador de despesas da época"; e que "omitiu propositalmente que respondem regimentalmente como ordenador de despesas o Presidente e o Diretor Tesoureiro, conforme dispõe Inciso II da Resolução n°603/14 do [CRF]";
ii.2) sustenta que "a inicial omite claramente que o aludido 8° Congresso RioPharma foi organizado pelo CRF/RJ (Conselho Regional de Farmácia) , pela ABF (Associação Brasileira de Farmácia) , pelo CFF (Conselho Federal de Farmácia) , OPEN BRASIL (empresa organizadora contratada pela ABF) e pela FEFAS-FEDERACION FARMACÊUTICA SUDAMERICANA; alega que "todas essas entidades organizaram o Congresso, enviaram representantes para formar a Comissão Organizadora do certame, participaram de subsídios e patrocínios"; "visivelmente a inicial revela uma intenção pessoal em omitir fatos tão relevantes e o número de pessoas entidades envolvidas em um Congresso Internacional"; "além disso, a inicial desprezou de forma imprudente, que os valores envolvidos no 8º Congresso RioPharma, bem como, o Contrato de convênio estabelecido com a ABF-Associação Brasileira de Farmácia, foi aprovada por unanimidade dos Conselheiros Regionais que exerciam mandato na época"; "nenhum ato foi praticado pela Diretoria sem anuência do Plenário, conforme [documentos anexos]";
ii.3) sustenta que, "se o acórdão entende que houve irregularidade, deve trazer ao polo passivo os ordenadores de despesas que assinaram os atos, os Coparticipantes do Congresso, os Conselheiros que anuíram com a realização e contratação direta da ABF"; invoca a Lei 8.429/1992 para defender que todos os envolvidos deveriam responder no processo pelas supostas irregularidades;
Análise
6.	Não há fundamentos para reconhecer vício relativo à admissibilidade da denúncia em tela.
6.1.	A unidade técnica de origem, após exame preliminar, adotou postura cautelosa de diligenciar ao CRF/R bJ antes de propor o processamento/apuração da denúncia. Recebidos os documentos, procedeu ao exame de admissibilidade vazado nos seguintes termos (peças 15-16) :
EXAME DE ADMISSIBILIDADE
2. Nos termos do art. 235 do Regimento Interno do TCU, sob pena de não conhecimento, a denúncia deve versar sobre matéria de competência deste Tribunal, referir-se a administrador ou responsável sujeito à sua jurisdição, ser redigida em linguagem clara e objetiva, conter o nome legível do denunciante, sua qualificação e endereço, e estar acompanhada de indício concernente à irregularidade ou ilegalidade denunciada. Adicionalmente, nos termos da Resolução TCU 259/2014, art. 103, §1º, o exame de admissibilidade abordará a competência do Tribunal sobre o assunto, a legitimidade do autor, a suficiência dos indícios e a existência de interesse público no trato da suposta ilegalidade apontada.
3. A documentação encaminhada contém nome legível, qualificação e endereço do denunciante (peça 1, p. 1-3) . Da mesma forma, a matéria se configura como de competência do Tribunal, refere-se à responsável sujeito a sua jurisdição, bem como se encontra acompanhada de indício concernente à irregularidade ou ilegalidade. 
4. Ainda, conforme dispõe o art. 103, § 1º, in fine, da Resolução - TCU 259/2014, verifica-se a existência do interesse público no trato da suposta irregularidade/ilegalidade, uma vez que se trata de suposta ausência de realização de procedimento licitatório em afronta à Lei 8.666/1993, ao qual o Conselho Regional de Farmácia do Estado do Rio de Janeiro encontrar-se-ia sujeito, em decorrência da sua natureza autárquica. 
5. Assim, a denúncia pode ser apurada, para fins de comprovar a sua procedência, nos termos do art. 234 e 236 do Regimento Interno do TCU.
6.2.	Referida manifestação está perfeitamente respaldada nas normas de regência e nos elementos fáticos até então constantes dos autos, não merecendo nenhum reparo.
6.3.	Quanto à necessidade de inclusão de outros agentes no polo passivo como condição de procedibilidade, igualmente não assiste razão ao recorrente. O litisconsórcio necessário se impõe apenas (i) por disposição expressa da lei ou (ii) quando a relação jurídica que vincula as partes for incindível (impossibilidade de um sujeito que dela faça parte sofrer os efeitos sem que os demais sejam atingidos) [CPC, arts. 114 e 115, II]. A Lei 8.443/1992 não previu a figura do litisconsórcio passivo necessário como precondição de validade da decisão que vier a se formar contra apenas um ou alguns dos agentes hipoteticamente passíveis responsabilização. Nesse sentido, veja-se o posicionamento do TCU nos seguintes precedentes (enunciados da Diretoria de Jurisprudência/TCU) :
Nos processos de controle externo a solidariedade passiva é benefício do Estado-autor, a quem, na condição de credor, é facultado exigir de um ou de todos os devedores a integralidade da dívida (arts. 275, 282 e 283 do Código Civil) . Logo, o litisconsórcio necessário não configura direito subjetivo do responsável citado, não havendo que se falar em prejuízo processual e aos interesses do recorrente por ele permanecer isoladamente no polo passivo do processo. (Acórdão 842/2017-TCU-Plenário | Relator: BENJAMIN ZYMLER) .
No TCU, a solidariedade passiva constitui benefício do credor, que pode exigir de um ou de todos os devedores a integralidade da dívida. Não havendo litisconsórcio necessário, não é direito subjetivo do devedor citado exigir a citação dos demais responsáveis solidários. (Acórdão 2199/2015-TCU-Plenário | Relator: JOSÉ JORGE) .
6.4.	Embora forjados em processos de contas (imputação de ressarcimento ao erário) , referidos precedentes servem perfeitamente para iluminar o caso presente, com maior razão. É que a relação jurídica em questão nos presentes autos (contratação irregular) igualmente não é incindível porque não se dá entre os próprios agentes hipoteticamente participantes da cadeia causal, mas entre estes e a Administração do CRF. Logo, a eficácia da decisão (imposição de pena) estaria individualmente relacionada com a participação de cada um dos agentes hipoteticamente envolvidos na cadeia causal dos atos/fatos prejudiciais ao CRF/RJ (condenação/absolvição, natureza e gradação das sanções etc) , em razão de circunstâncias pessoais e fáticas diversas (cargo ocupado, participação efetiva nos atos cruciais, poder de comando, eventuais circunstâncias excludentes de ilicitude, de culpabilidade e atenuantes/agravantes) . Dito de outra forma, uma vez que o acórdão recorrido veiculou apenas matéria sancionatória, caso houvesse outros responsáveis a responder no processo, a decisão (penalizar ou não) seria individualmente mensurada para cada um sem qualquer relação de dependência - cada um responde por seus atos. Caso o TCU entenda relevante a participação de outros agentes nos atos irregulares, poderá, de ofício ou por provocação, autuar processos autônomos para apuração de responsabilidades (Lei 8.443/1992, art. 1º, II e XVI) .
Dos pressupostos para atender o devido processo legal no âmbito de processo administrativo de controle externo do TCU
7.	O recorrente alega o seguinte:
i) não ter sido notificado pessoalmente para sua defesa prévia;
ii) não ter tomado conhecimento da data do julgamento;
iii) não lhe ter sido oportunizado apresentar provas;
Análise
8.	Não há fundamentos para reconhecer prejuízo ao devido processo legal no caso presente nos termos alegados.
9.	Com respeito à notificação pessoal não viola o devido processo legal, no âmbito administrativo do controle externo, aquela recebida no endereço da parte. Nesse sentido, colhem-se os seguintes precedentes do TCU e do Poder Judiciário:
No processo de controle externo, não há a obrigatoriedade de citação pessoal do responsável, mas apenas de entrega do ofício citatório no endereço do destinatário obtido em fonte de dados oficial, a exemplo da base da Receita Federal. (Acórdão 5419/2017-TCU-Segunda Câmara | Relator: AUGUSTO NARDES) .
9.1.	O recorrente foi regularmente notificado da audiência para apresentar razões de justificativa, não havendo que se falar em prejuízo ao contraditório e à ampla defesa (peças 17 e 18) .
9.2.	Ademais, a aludida "defesa prévia", antes da formação da relação processual, é instituto processual previsto na Lei 8.429/1992 (Lei de Improbidade Administrativa, art. 17, §§ 7º, 8º e 9º) mas não previsto na legislação específica que rege os processos administrativos no âmbito do TCU (Lei 8.443/1992 c/c Regimento Interno/TCU) .
10.	Da mesma forma, a ausência de intimação pessoal da data da sessão de julgamento não constitui pressuposto de validade do processo administrativo de controle externo, conforme sedimentada jurisprudência do TCU. Dentre inúmeros precedentes, colhem-se os seguintes (enunciados da Diretoria de Jurisprudência/TCU) :
A publicação da pauta de julgamentos no Diário Oficial da União (DOU) torna desnecessária a comunicação pessoal aos interessados sobre a data de julgamento no TCU, e sua ausência não constitui ofensa a qualquer princípio constitucional ligado à defesa. Cabe aos interessados acompanhar o andamento processual e a referida publicação, que é suficiente para conferir publicidade ao ato processual e permitir a participação nas sessões do Tribunal. (Acórdão 1480/2017-TCU-Plenário | Relator: JOSÉ MUCIO MONTEIRO) .
É desnecessária a intimação pessoal da data da sessão em que o processo será julgado pelo Tribunal de Contas da União, sendo suficiente a publicação da pauta de julgamentos no Diário Oficial da União. (Acórdão 1417/2014-TCU-Primeira Câmara | Relator: WALTON ALENCAR RODRIGUES) .
Não é obrigatória notificação pessoal acerca de inclusão de processo em pauta de julgamento. (Acórdão 659/2008-TCU-Plenário | Relator: AROLDO CEDRAZ) .
Não é exigível a notificação pessoal ao responsável da data de realização da sessão de julgamento, pois a publicação da pauta é suficiente para garantir a publicidade do ato processual e permitir a participação do interessado na sessão. (Acórdão 2922/2015-TCU-Plenário | Relator: RAIMUNDO CARREIRO) .
10.1.	Por fim, cabe a quem é chamado a responder perante o TCU trazer todos os elementos probatórios de seu interesse no momento da formalização da defesa - provas devidamente documentadas. Caso tivesse qualquer dificuldade neste sentido, no prazo inicialmente fixado, deveria ter se dirigido ao e. Relator que presidia o feito para solicitar-lhe, justificadamente, prorrogação (RI/TCU, art. 183, § único) . No processo administrativo de controle externo, diferentemente do âmbito judicial, não se identifica uma fase probatória estanque. A autorização para produzir as provas de interesse da parte não carece de autorização específica do julgador pois é concedida de antemão pela própria norma de regência - ope legis (RI/TCU, art. 160, § 1º) . Nesse sentido, vejam-se os seguintes precedentes (enunciados da Diretoria de Jurisprudência/TCU) :
No processo de controle externo no âmbito do TCU, não há previsão para a oitiva de testemunhas ou produção de prova pericial eventualmente requeridas pelos responsáveis ou interessados, cabendo à parte apresentar os elementos que entender necessários para demonstrar a boa e regular aplicação de recursos públicos que lhe forem confiados. (Acórdão 1292/2018-TCU-Primeira Câmara | Relator: BRUNO DANTAS) .
Não cabe ao TCU determinar, a pedido do responsável, a realização de diligência, perícia ou inspeção para a obtenção de provas, uma vez que constitui obrigação da parte apresentar os elementos que entender necessários para a sua defesa. (Acórdão 2805/2017-TCU-Primeira Câmara | Relator: VITAL DO RÊGO) .
As normas que regulam o processo de controle externo não concedem ao responsável a faculdade de solicitar produção de provas ao TCU, como a colheita de depoimentos ou realização de perícias e diligências. O Tribunal deve julgar com base nas provas documentais constantes dos autos, reunidas pelos órgãos de controle interno e pela unidade técnica, em confronto com aquelas produzidas e apresentadas pelo responsável em sua peça de defesa. (Acórdão 3535/2015-TCU-Segunda Câmara | Relator: AUGUSTO NARDES) .
10.2.	Ademais, o recorrente não especifica quais atos do Tribunal ou de terceiros teriam lhe impedido de juntar aos autos provas que poderiam ser úteis a sua defesa.
Dos pressupostos para a aplicação de multa e sua dosimetria
11.	Quanto ao mérito dos atos/fatos que ensejaram sua penalização pecuniária, o recorrente enfeixa os seguintes argumentos, em síntese:
i) alude a ausência de justa causa para "recebimento da ação de improbidade"; não haveria ilegalidade nos atos; não haveria dolo; colaciona doutrina sobre justa causa em ações de improbidade administrativa;
ii) alega que a Associação Brasileira de Farmacêuticos (ABF) seria instituição sem fins lucrativos, destinada à pesquisa, ao ensino e ao desenvolvimento científico e tecnológico, tendo sido reconhecida por lei como de utilidade pública (Lei Estadual 227/1962) ; sustenta que sua contratação direta seria respaldada pela Lei 8.666/1993, art. 24, XIII; colaciona precedente do Supremo Tribunal Federal julgado em 2005, onde o Tribunal teria afastado punição por celebração de contratos, sob a denominação de convênios, sem a observar as formalidades da dispensa (Inq 1957/PR, Rel. Min. CARLOS VELLOSO, 11/5/2005) ;
iii) sustenta que a ABF teria formalizado convênio com o CRF/RJ em três oportunidades anteriores (2003, 2005 e 2007) , também para realização do Congresso RioPharma, questionando a razão de apenas o evento sob responsabilidade de sua gestão seria ilegal; informa que a deliberação de formalizar o convênio teria sido homologada pelos Conselheiros do CRF;
iv) argumenta que a ABF não integra a Administração Pública e, por isso, não estaria obrigada a empreender licitação segundo os padrões da Lei 8.666/1993; 
v) informa não ter havido prejuízo ao erário, pois que as contas do Congresso em pauta teriam gerado superávit;
vi) colaciona precedentes do Superior Tribunal de Justiça (STJ) derivados de ações judiciais de improbidade administrativa para demonstrar "ausência de justa causa" (REsp 1259350/MS, Rel. Min. NAPOLEÃO NUNES MAIA, 1ª Turma, DJe 29/8/2014) ;
vii) alega inexistir dolo ou má-fé nos atos perquiridos; novamente invoca precedentes do STJ versando sobre improbidade administrativa (REsp 1216633 PR 2010/0182213-9, Relator: Ministro NAPOLEÃO NUNES MAIA FILHO, PRIMEIRA TURMA, DJe 02/12/2013) ;
viii) junta cópia da seguinte documentação (peça 52, p. 25-30) :
viii.1) Ata da 533ª Reunião Plenária do CRF/RJ, realizada 22/10/2014; o item 1.10 da Ordem do Dia apresenta o seguinte título: "Congresso Riopharma/Proposta de Convênio com a ABF e destinação de recursos"; consta que a proposta foi aprovada por unanimidade;
viii.2) cópia de parecer do Ministério Público Federal (MPF) em ação de improbidade administrativa ajuizada pelo CRF/RJ contra o ora recorrente (autos 0062376-23.2018.4.02.5102 - 8ª Vara Federal do Rio de Janeiro) ; consta do referido parecer:
[...]
No caso em tela, conquanto a petição inicial descreva fatos que, em tese, configuram atos de improbidade administrativa, não restou configurado o dolo ou culpa grave do gestor Marcus Vinícius Romano Athila na autorização dos convênios ora questionados, visto que tal ato foi praticado no contexto de um procedimento homologado, à época, por unanimidade, em plenária do Conselho Regional de Farmácia, fls. 143/144, bem como foi acordado com uma instituição, sem fins lucrativos, qual seja, Associação Brasileira de Farmacêuticos, contumaz em eventos de fomento de pesquisa, ensino e desenvolvimento científico e tecnológico pertinente à área profissional em testilha - inclusive junto ao próprio Conselho Regional de Farmácia/RJ-, instituição esta com mais de cem anos de existência e declarada como Associação de Utilidade Pública pelo Decreto Federal n° 4.704/23, (conforme consulta digital realizada por este parquet) , o que, em tese, acarretaria a dispensa de licitação prevista no art. 24, XIII, da Lei 8.666/93.
Destarte, em última análise, POR ORA, não há provas suficientes do envolvimento doloso ou com culpa grave do gestor Marcus Vinícius Romano Athila na prática dos supostos atos ímprobos, tão pouco qualquer lesividade suficiente para caracterizar violação aos Princípios da Legalidade e da Probidade, visto que o 8o RioPharma de Ciências Farmacêuticas foi efetivamente ministrado, no período de 14 a 18 de outubro de 2015, sem que houvesse, para tanto, notícias de desvios de valores públicos, superfaturamentos de contrato ou quaisquer outros danos irreparáveis para o Erário.
[...]
Desta forma, no que se refere ao pedido de liminar aditado à inicial [indisponibilidade dos bens do requerido], entende o Ministério Público Federal que a parte autora não juntou aos autos provas que evidenciem o fumus boni iuris ensejador da medida, motivo pelo qual pugna o parquet, por ora, pelo seu indeferimento.
Análise
12.	Não sobressaem fundamentos para afastar a multa aplicada ao recorrente no caso em tela.
13.	As alegações recursais não encontram respaldo nos autos ou nas normas aplicáveis ao caso. Funda-se, essencialmente em diretrizes interpretativas lançadas em manifestos doutrinários ou precedentes do Poder Judiciário lavrados em relação a ações judiciais por improbidade administrativa. O processo administrativo de controle externo regula-se por lógica própria, derivadas de microssistema jurídico peculiar fundado a partir da Constituição Federal (art. 70, parágrafo único e art. 71 c/c Lei 8.443/1992 c/c RI/TCU) . Neste âmbito administrativo de controle da despesa coletiva, para que determinado agente jurisdicionado do TCU seja sancionado não se exigem determinados pressupostos imprescindíveis no âmbito judicial (p. ex. dolo, má-fé, enriquecimento ilícito ou demonstração de dano ao erário) . Os seguintes precedentes do TCU permitem extrair o sentido adequado das instâncias de apuração (enunciados da Diretoria de Jurisprudência/TCU) :
Não há amparo legal para condicionar o julgamento pela irregularidade de contas à ocorrência de ato de improbidade administrativa. (Acórdão 1881/2014-TCU-Segunda Câmara | Relator: JOSÉ JORGE) .
A jurisdição exercida pelo TCU tem assento constitucional e é exercida de forma autônoma à persecução eventualmente realizada pelo Ministério Público com base na Lei de Improbidade Administrativa. [...]. Acórdão 1000/2015-TCU-Plenário | Relator: BENJAMIN ZYMLER
13.1.	O argumento de que não teria ocorrido dano ao patrimônio do CRF/RJ não merece consideração. Note-se que o recorrente não foi condenado a devolver valores, nem foi inabilitado para o exercício de cargo público. Recebeu sanção pecuniária legalmente prevista em razão de conduta agressiva ao ordenamento jurídico (Lei 8.443, art. 58, II) . Não constitui pressuposto para tal sanção a ocorrência ou não de prejuízo ao erário, mas o mero ferimento do ordenamento jurídico aplicável (culpa contra a legalidade ou, modernamente, contra a juridicidade) , no caso, a Lei 8.666/1993. Mal comparando com a esfera do direito penal propriamente dito, seria o tipo de infração de perigo abstrato - o ordenamento jurídico permite penalizar uma conduta pelo mero fato de considerá-la apenas potencialmente danosa, independentemente da existência de perigo real (ou dano) no caso concreto (p. ex. embriaguez ao volante, muitos crimes ambientais etc) . O risco é presumido pelo ordenamento jurídico e o objetivo da prescrição punitiva é inibir comportamentos dos agentes que exponham a Administração (sociedade) . É o que se dá, no caso, com a fuga ao devido procedimento licitatório por meio do qual a Administração, em tese, poderia obter contrato mais vantajoso, não carecendo que se verifique qualquer prejuízo financeiro/operacional no caso concreto para que a conduta seja censurável (com base no art. 58 da Lei 8.443/1992) . Nesse sentido, os seguintes precedentes (enunciados da Diretoria de Jurisprudência/TCU) :
A imposição de multa com base no art. 58, II, da Lei 8.443/1992 independe de dano ao erário ou dolo nas ações dos responsáveis, bastando a chamada "culpa contra a legalidade" na prática de ato com grave infração à norma legal ou regulamentar. (Acórdão 795/2014-TCU-Plenário | Relator: ANA ARRAES) .
Para aplicação de multa não há necessidade de existência de dolo. (Acórdão 3336/2011-TCU-Segunda Câmara | Relator: UBIRATAN AGUIAR) .
14.	Concretamente, não merece prosperar o argumento recursal de que, por não integrar a Administração Pública, a ABF não estaria obrigada a seguir as normas que obrigam licitar previamente às contratações. É consabido que o CRF/RJ possui natureza jurídica de autarquia, sobre a qual incidem as normas básicas que pautam a despesa pública em geral (STF: p. ex. ADI 1717 e RE-539.224) . Nesse sentido se assentou há muito a posição do TCU (enunciados da Diretoria de Jurisprudência/TCU) :
 Os conselhos de fiscalização de profissões regulamentadas têm natureza autárquica; arrecadam e gerenciam recursos públicos de natureza parafiscal; sujeitam-se às normas de Administração Pública; integram, por força constitucional e legal, o rol dos jurisdicionados do TCU; estão obrigadas a realizar concurso público previamente à contratação de pessoal; devem promover licitação prévia para as obras, serviços, compras, alienações e locações. (Acórdão 2562/2008-TCU-Plenário, Rel. Min. ANDRÉ DE CARVALHO) .
Em decorrência da natureza autárquica dos conselhos de fiscalização de profissões regulamentadas, tais entes estão sujeitos aos princípios constitucionais aplicáveis à Administração Pública, bem como à observância da aplicação da Lei 8.666/1993, em suas contratações. (Acórdão 3728/2009-TCU-Primeira Câmara, Rel. Min. MARCOS BEMQUERER) .
15.	Já aquela Associação possui natureza jurídica de direito privado e é estranha à Administração Pública. Portanto, de fato, no trato corriqueiro de sua administração financeira, a ABF não estaria mesmo obrigada a licitar antes de contratar fornecedores diversos. Ocorre que tal constatação, reafirmada pelo recorrente, apenas negrita o motivo de fundo para sua penalização por meio do acórdão recorrido, qual seja, a utilização consciente de interposta pessoa jurídica de direito privado para contornar a obrigação que pesava originariamente sobre o CRF/RJ: realizar os procedimentos licitatórios prévios às vultosas contratações dos fornecedores que operacionalizariam o congresso de farmacêuticos.
16.	Ademais, a alegada expertise no campo técnico-profissional da ABF e suas finalidades institucionais (pesquisa, ensino e desenvolvimento científico e tecnológico) não a qualificam, automaticamente, para figurar como mera intermediária da operacionalização logística de evento do tipo via contratações sem licitação. Além do nexo entre as finalidades institucionais e o objeto a ser concretizado, a contratação direta com base no art. 24, XIII, da Lei 8.666/1993 (travestida de convênio no caso em tela) , pressupõe que a própria entidade realize o objeto, sendo-lhe vedada a subcontratação. Desses aspectos resultam irregular o CRF/RJ, sob administração do recorrente, ter permitido que a ABF contratasse empresa para realizar o evento sem qualquer tipo de seleção competitiva entre possíveis interessados aptos. Nesse sentido, com a devida adaptação, a mesma lógica tem sido refutada pelo TCU em situações variadas, conforme se vê do seguinte precedente:
Organização de eventos consiste em atividade meramente logística, que não se insere no conceito de projeto de ensino, pesquisa, extensão, desenvolvimento institucional, científico e tecnológico e estímulo à inovação, não podendo ser contratada com fundação de apoio mediante dispensa de licitação nos termos do art. 24, inciso XIII, da Lei 8.666/1993. (Acórdão 1405/2016-TCU-Plenário | Relator: BRUNO DANTAS) .
A contratação direta efetuada com suporte no permissivo contido no art. 24, inciso XIII, da Lei 8.666/1993 pressupõe a existência de nexo entre o respectivo objeto e as atividades de ensino, pesquisa e desenvolvimento institucional especificadas no estatuto da entidade prestadora dos serviços. (Acórdão 1391/2012-TCU-Plenário | Relator: RAIMUNDO CARREIRO) .
A mera intermediação para a realização de outras contratações ou para a administração financeira de recursos não se coaduna com as atividades mencionadas no art. 24, inciso XIII, da Lei 8.666/1993. [...]. (Acórdão 1677/2017-TCU-Plenário, Rel. Min. AUGUSTO SHERMAN) .
A dispensa de licitação com base no art. 24, inciso XIII, da Lei 8.666/1993 exige comprovação de que a contratada detenha inquestionável reputação ético-profissional e capacidade para a execução do objeto pactuado por meios próprios, sendo regra a inadmissibilidade de subcontratação. (Acórdão 2392/2018-TCU-Plenário, Rel. Min. WALTON ALENCAR RODRIGUES) .
17.	Portanto, os elementos constantes dos autos em cotejo com as balizas normativas e jurisprudenciais aplicáveis demonstram haver pressuposto válido para a sanção veiculada no acórdão recorrido.
18.	Por fim, ao regulamentar o art. 58, § 2º, da Lei 8.443/1992, a Portaria-TCU 44/2019 fixou em R$ 62.237,56 o valor máximo das multas aplicadas com base naquele dispositivo legal no ano de 2019. Logo, a pena fixada em R$ 10.000,00 respeita referidas balizas normativas, não sobressaindo parâmetro objetivo para desconstituí-la total ou parcialmente.
19.	De outro lado, não custa anotar que, por ocasião da decisão recorrida, não constava dos autos a manifestação do MPF em ação de improbidade administrativa sobre os mesmos fatos discutidos neste processo (autos 0062376-23.2018.4.02.5102 - 8ª Vara Federal do Rio de Janeiro, peça 52, p. 27-30) . Tal constatação permite presumir não tenha sido considerada pelo e. Relator a quo quando efetuou a dosimetria da pena. Assim, em tese, haveria margem para, segundo o ponderado arbítrio do i. Relator do presente recurso e do Colegiado julgador, considerar as circunstâncias fáticas ali referenciadas pelo MPF como hipotéticas atenuantes da conduta do recorrente, com eventual reflexo no quantum da pena.
CONCLUSÃO
20.	Das análises anteriores, ante os elementos acostados a estes autos até o momento, o contexto normativo e as diretrizes jurisprudenciais aplicáveis ao caso, conclui-se: 
a) não haver fundamentos para reconhecer ausência de pressupostos para desenvolvimento regular da denúncia em tela perante o TCU;
b) não haver fundamentos para reconhecer violação ao devido processo legal no caso presente; e
c) não haver fundamentos para afastar a multa aplicada ao recorrente por meio do acórdão recorrido.
PROPOSTA DE ENCAMINHAMENTO
21.	Ante o exposto, com fundamento no art. 48, da Lei 8.443/92, submetem-se os autos às instâncias subsequentes, propondo-se:
a) conhecer do pedido de reexame interposto por Marcus Vinícius Romano Áthila (CPF XXX.672.707-XX) e, no mérito, negar-lhe provimento, indeferindo todos os pedidos recursais (peça 52) ;
b) cientificar o recorrente e o Conselho Regional de Farmácia do Estado do Rio de Janeiro (CRF/RJ) do acórdão que vier a ser prolatado, ressaltando-se que o relatório e o voto que o acompanharem podem ser consultados no endereço www.tcu.gov.br/acordaos, no dia seguinte ao de sua oficialização.
É o Relatório.

Igor Solter Gadaleta (OAB/RJ 96.598) e outros

Não atuou

DENÚNCIA. PRESSUPOSTOS PARA CONSTITUIÇÃO E DESENVOLVIMENTO VÁLIDO DO PROCESSO. AUSÊNCIA DE PREVISÃO NORMATIVA DE LITISCONSÓRCIO PASSIVO NECESSÁRIO. CUMPRIMENTO DOS PRINCÍPIOS DO DEVIDO PROCESSO LEGAL E DO CONTRADITÓRIO. DISPENSA IRREGULAR DE LICITAÇÃO. CONTRATAÇÃO INDEVIDA COM UTILIZAÇÃO DE CONVÊNIO FIRMADO COM TERCEIRO. AUSÊNCIA DE NEXO ENTRE OBJETIVOS INSTITUCIONAIS DO CONVENENTE E O OBJETO SUBCONTRATADO. MULTA DO ART. 58, DA LEI 8.443/1992. PEDIDO DE REEXAME. CONHECIMENTO. ELEMENTOS INSUFICIENTES PARA AFASTAR A MULTA. VALOR DENTRO DOS LIMITES NORMATIVOS. DOSIMETRIA ELABORADA COM OS ELEMENTOS EXISTENTES NOS AUTOS. PRINCÍPIO DA INDEPENDÊNCIA DAS INSTÂNCIAS. ELEMENTOS INSUFICIENTES PARA AFASTAR A MULTA. RAZOABILIDADE E PROPORCIONALIDADE NA APLICAÇÃO DE SANÇÕES. ELEMENTOS INCAPAZES DE MODIFICAR O ACÓRDÃO RECORRIDO. NÃO PROVIMENTO. CIÊNCIA AO INTERESSADO.

DENÚNCIA (DEN)

Secretaria de Recursos (Serur)

Tratam-se de Pedido de Reexame interposto por Marcus Vinícius Romano Áthila contra o Acórdão 985/2019-TCU-Plenário, relatado pelo Ministro Augusto Sherman, em razão de denúncia de irregularidade praticada pelo Conselho Regional de Farmácia do Estado do Rio de Janeiro (CRF-RJ) , ao contratar diretamente empresa para a realização do 8º Congresso Riopharma, realizado no período de 15 a 17/10/2015, sem que se tivesse adotado o devido processo licitatório, em afronta à Lei 8.666/1993,.
2.	Por meio da deliberação acima referida, decidiu-se por conhecer da denúncia para, no mérito, rejeitar parcialmente as razões de justificativa apresentadas pelo responsável, Sr. Marcus Vinicius Romano Áthila, então Presidente do CRF-RJ, e aplicar-lhe a multa prevista no art. 58, II, da Lei 8.443/1992, no valor de R$ 10.000,00 (dez mil reais) , conforme teor abaixo reproduzido:
VISTOS, relatados e discutidos estes autos de denúncia formulada em face de possível irregularidade praticada pelo Conselho Regional de Farmácia do Estado do Rio de Janeiro (CRF-RJ) , na contratação de empresa para a realização do 8º Congresso Riopharma, ocorrido no período de 15 a 17/10/2015, sem que se tivesse adotado o devido processo licitatório, em afronta à Lei 8.666/1993,
ACORDAM os Ministros do Tribunal de Contas da União, reunidos em sessão de Plenário, ante as razões expostas pelo Relator, em:
9.1. conhecer da denúncia, satisfeitos os requisitos de admissibilidade previstos nos arts. 53 da Lei 8.443/1992, 234 e 235, do Regimento Interno/TCU, e no art. 103, § 1º, da Resolução - TCU 259/2014, para, no mérito, considerá-la parcialmente procedente;
9.2. rejeitar parcialmente as razões de justificativa apresentadas pelo responsável, Sr. Marcus Vinicius Romano Áthila, então Presidente do Conselho Regional de Farmácia do Estado do Rio de Janeiro (CRF-RJ) , e aplicar-lhe a multa prevista no art. 58, II, da Lei 8.443/1992, no valor de R$ 10.000,00 (dez mil reais) , fixando-lhe o prazo de 15 (quinze) dias, a contar da notificação, para que comprove, perante o Tribunal (art. 214, inciso III, alínea "a", do Regimento Interno/TCU) , o recolhimento da dívida ao Tesouro Nacional, atualizada monetariamente desde a data deste acórdão até a do efetivo recolhimento, se for paga após o vencimento, na forma da legislação em vigor;
9.3. autorizar, desde logo, nos termos do art. 28, inciso II, da Lei 8.443/1992, a cobrança judicial da dívida caso não atendida a notificação;
9.4. dar ciência ao Conselho Regional de Farmácia do Estado do Rio de Janeiro (CRF/RJ) de que a ausência ou fragilidade dos controles internos administrativos inerentes ao desenvolvimento dos processos licitatórios, bem como à avaliação, acompanhamento e fiscalização da celebração e execução físico-financeira de contratos e convênios, além de expor a unidade a riscos elevados de fraudes, desvios, desfalques, malversação de recursos e de apropriação indébita de dinheiro público, poderá configurar a inobservância ao atual disciplinamento contido na Lei 8.666/1993 e Decreto 5.450/2005;
9.5. dar ciência deste acórdão ao Conselho Regional de Farmácia do Estado do Rio de Janeiro (CRF-RJ) e ao denunciante;
9.6. retirar o sigilo que recai sobre a matéria tratada nestes autos.
3.	As irregularidades resumidamente consistiram, como já referido, na indevida contratação direta de empresa para a realização de congresso, com valor aproximado de R$ 750.000,00 (peça 2) .
4. 	Inconformado, o recorrente, Sr. Marcus Vinícius Romano Áthila, interpôs o presente apelo (peça 52) para reformar do acórdão acima, de maneira que, sejam excluídas as multas aplicadas, em razão dos argumentos resumidos a seguir:
	a) não há pressupostos para desenvolvimento regular da denúncia, por ser ela inepta pela ausência de indicação clara de irregularidades e por haver necessidade de constituição de litisconsórcio passivo necessário;
	b) houve violação ao devido processo legal por não ter sido notificado pessoalmente da data do julgamento e de sua defesa prévia, além de não lhe ter sido oportunizado apresentar provas;
	c) a multa aplicada deve ser afastada ou ter seu valor diminuído, pois não restaram comprovadas a improbidade administrativa e o dolo.
5.	Preliminarmente, devo afirmar que ratifico o teor de despacho de minha lavra (peça 58) , no sentido de que o presente recurso preenche os requisitos de admissibilidade estabelecidos no art. 48 da Lei n. 8.443/1992, c/c arts. 278, caput, 286 e 285 do RI/TCU e 53, caput, da Resolução TCU n. 259/2014, razão pela qual pode ser conhecido.
6.	Quanto ao mérito, verifico que não assiste razão ao recorrente Marcus Vinicius Romano Áthila quando afirma que estão ausentes os pressupostos para desenvolvimento válido e regular da denúncia, em razão de inépcia e não terem sido chamados aos autos os litisconsortes passivos necessários.
7. 	Não vislumbro nenhum vício processual por ausência ou incorreção na formalização do chamamento, no que tange à descrição integral de todas as irregularidades impingidas, e à forma correta de citação (peças 17 e 18; v.g.  Acórdão 5419/2017-TCU-Segunda Câmara, relator Min. Augusto Nardes) . 
8.	Além disso, os chamamentos foram feitos nos moldes da legislação específica e não nos da Lei de Improbidade Administrativa. Raciocínio semelhante se aplica também para a citação de outros eventuais implicados para responder conjuntamente pelas irregularidades, pois é sabido que a Lei Orgânica não reconhece instituto do litisconsórcio passivo necessário. 
9.	A solidariedade passiva é benefício do credor, a quem é facultado exigir a integralidade do débito de um, de alguns ou de todos os potenciais devedores solidários (Acórdão 2199/2015-TCU-Plenário, relator Min. José Jorge; Acórdão 2825/2017-TCU-Primeira Câmara, relator Min. Walton Alencar Rodrigues; Acórdão 2591/2016-TCU-Plenário, relator Min. Benjamin Zymler, entre outros) . Enfim, resumidamente, entendo que o devido processo legal, o contraditório e a ampla defesa foram integralmente observados nos presentes autos.
10. 	Igualmente foram observados a razoabilidade e a proporcionalidade na dosimetria para a aplicação da multa do art. 58, II, da Lei 8.443/1992. Além disso, o montante atendeu ao preceito do art. 22 da Lei de Introdução às Normas do Direito Brasileiro (LINDB) . Todas as atenuantes decorrentes das dificuldades de gestão e de fiscalização da execução foram e estão sendo levadas em conta. Assim, com arrimo no princípio da independência das instâncias, entendo que os elementos presentes nos autos foram examinados por ocasião da prolação do acórdão recorrido, sendo dispensável qualquer outra fonte.  Portanto, não merece reparos também quanto a este aspecto da questão de mérito. 
11.	Dessa maneira, concordo com o resultado das análises da Unidade Técnica, incorporo os argumentos comuns e convergentes como parte das presentes razões de decidir, e Voto por que este Plenário adote a proposta de Acórdão que ora submeto à deliberação.
TCU, Sala das Sessões Ministro Luciano Brandão Alves de Souza, em 1 de julho de 2020.
RAIMUNDO CARREIRO 
Relator